---
title: "Prjet RP - nettoyage des données et analyse exploratoire"
format: html
editor: visual
---

# Importation des packages

```{r}
library(readr)
library(tseries)
library(corrplot)
library(EnvStats)
library(doParallel)
library(glmnet)
library(dplyr)
library(ggplot2)
```

# Importation de la base et visualisation

```{r}
base <- read_csv("balanced_uk_md.csv")
View(base)
```

# Modification de la base

```{r}
base <- base[-c(337,338),]
```

# 1. Analyse exploratoire

```{r}
str(base)
```

## a) présentation des données

dans le dossier

## b) Valeurs manquantes

```{r}
colSums(is.na(base))
```

LIBOR_3mth 22 valeurs manquantes.

```{r}
base <- base[, !(names(base) == "LIBOR_3mth")]
```

## c) stationnarité + graphique

```{r}
adf.test(base$EMP_RATE)$p.value
```

0.01, p;value inf à 0.05 donc on rejette H0, la série est stationnaire.

```{r}
plot(base$Date, base$EMP_RATE, type = "l",
     main = "Graphique de la variable à expliquer stationnaire",
     xlab = "Années",
     ylab = "EMP_RATE")
```

## d) stats descriptives

```{r}
summary(base$EMP_RATE)
var(base$EMP_RATE)
sd(base$EMP_RATE)
```

```{r}
boxplot(base$EMP_RATE)
```

```{r}
# rosner test - valeur atypiques

rosnerTest(base$EMP_RATE, k=3)
```

## e) Corrélation entres les variables

```{r}
base_sans_date <- base[,-2]
```

```{r}
c <- cor(base_sans_date, method = "spearman")
corrplot(c, method = "color")
```

```{r}
dim(base_sans_date)
```

```{r}
M <- cor(base_sans_date, method = "spearman")

heatmap(M,
        Colv = TRUE,
        Rowv = TRUE,
        scale = "none")

```

```{r}
library(ggcorrplot)

M <- cor(base_sans_date, method = "spearman")

ggcorrplot(M,
           type = "lower",
           lab = FALSE,
           outline.col = "white")

```

```{r}
M <- cor(base_sans_date, method = "spearman")
M[lower.tri(M, diag = TRUE)] <- NA

library(reshape2)
df_corr <- melt(M, na.rm = TRUE)

top_corr <- df_corr[order(abs(df_corr$value), decreasing = TRUE), ]

head(top_corr, 30)   # les 30 plus fortes corrélations

```

```{r}
M <- cor(base_sans_date, method = "spearman")

threshold <- 0.5   # à ajuster selon ton besoin

M_filtered <- ifelse(abs(M) >= threshold, M, NA)

library(corrplot)
corrplot(M_filtered,
         method = "color",
         na.label = " ",
         tl.cex = 0.5)

```

```{r}
corrplot(M, method = "color",
         order = "hclust",     # regroupe les variables corrélées ensemble
         addrect = 6,          # dessine des rectangles autour des clusters
         tl.cex = 0.4)
```

```{r}
ggcorrplot(M, 
           hc.order = TRUE,      # tri par clustering
           type = "upper",       # seulement moitié supérieure
           tl.cex = 6,           # texte petit
           show.diag = FALSE)
```

```{r}
# corrplot des variables très corrélées entre elles

seuil_corr_forte <- 0.9   # seuil de corrélation entre variables explicatives

# matrice de corrélation des variables explicatives (sans la cible ni l'index)
variables_explicatives <- base_sans_date[, !(names(base_sans_date) %in% c("EMP_RATE", "...1"))]
matrice_corr_explicatives <- cor(variables_explicatives, method = "spearman")

# variables ayant au moins une corrélation forte avec une autre
diag(matrice_corr_explicatives) <- 0
corr_max_par_variable <- apply(abs(matrice_corr_explicatives), 1, max)
variables_tres_correlees <- names(corr_max_par_variable[corr_max_par_variable >= seuil_corr_forte])

length(variables_tres_correlees)  # nombre de variables retenues

# sous-matrice uniquement sur ces variables
matrice_corr_reduite <- cor(variables_explicatives[, variables_tres_correlees], method = "spearman")

library(corrplot)
corrplot(matrice_corr_reduite, method = "color",
         order = "hclust",
         addrect = 6,
         tl.cex = 0.6, tl.col = "black",
         type = "upper")
```

```{r}
# corrélation des variables explicatives avec EMP_RATE

seuil_corr_cible <- 0.1   # seuil de corrélation avec la variable à expliquer

corr_avec_cible <- cor(variables_explicatives, base$EMP_RATE, method = "spearman")[, 1]
corr_avec_cible <- sort(corr_avec_cible, decreasing = TRUE)
corr_avec_cible <- corr_avec_cible[abs(corr_avec_cible) >= seuil_corr_cible]

df_corr <- data.frame(
  variable = names(corr_avec_cible),
  correlation = corr_avec_cible
)

ggplot(df_corr, aes(x = reorder(variable, -correlation), y = correlation, fill = correlation > 0)) +
  geom_col() +
  scale_fill_manual(values = c("firebrick", "steelblue"), guide = "none") +
  theme_minimal() +
  theme(axis.text.x = element_text(angle = 45, hjust = 1, size = 7)) +
  labs(x = NULL, y = "Corrélation")
```

```{r}
# tableau croisant les deux analyses

variables_liees_a_la_cible <- names(corr_avec_cible)

tableau_corr_cible <- data.frame(
  Variable = variables_liees_a_la_cible,
  Corr_avec_EMP_RATE = corr_avec_cible[variables_liees_a_la_cible],
  Corr_forte_avec_autres = variables_liees_a_la_cible %in% variables_tres_correlees
)

tableau_corr_cible[order(-abs(tableau_corr_cible$Corr_avec_EMP_RATE)), ]
```




# 2. Sélection des variables

## a) Régressions pénalisées : Ridge, Lasso, Elastic-Net, SCAD, Adaptive Lasso et Elastic-Net

```{r}
# y standardisé (centré-réduit)
y <- data.frame(base) |>
  select(EMP_RATE) |>
  scale(center = TRUE, scale = TRUE) |>
  as.matrix()

# x standardisé (toutes les variables sauf la cible et Date/...1)
x <- data.frame(base) |>
  select(-EMP_RATE, -Date, -...1) |>
  scale(center = TRUE, scale = TRUE) |>
  as.matrix()

dim(x)  
dim(y)
```

### Ridge

```{r}
set.seed(1) # reproductibilité

lambdas_to_try <- 10^seq(-3, 5, length.out = 100)

# Ridge, alpha = 0
ridge_cv <- cv.glmnet(x, y, alpha = 0, lambda = lambdas_to_try, standardize = T, nfolds = 10) 
par(mfrow=c(1,1))
plot(ridge_cv,)

lambda_min_ridge <- ridge_cv$lambda.min
lambda_1se_ridge <- ridge_cv$lambda.1se

# 2 modèles finaux 
model_min_ridge <- glmnet(x, y, alpha = 0, lambda = lambda_min_ridge, standardize = TRUE)
summary(model_min_ridge)
model_1se_ridge <- glmnet(x, y, alpha = 0, lambda = lambda_1se_ridge, standardize = TRUE)
summary(model_1se_ridge)

model_min_ridge$beta
model_1se_ridge$beta

```
