---
title: "Projet RP - nettoyage des données et analyse exploratoire"
format: html
editor: visual
---

# Importation des packages

```{r}
library(readr)
library(tseries)
library(corrplot)
library(EnvStats)
library(doParallel)
library(glmnet)
library(dplyr)
library(ggplot2)
library(ncvreg)
library(kableExtra)
```

# Importation de la base et visualisation

```{r}
base <- read_csv("balanced_uk_md.csv")
View(base)
```

# Modification de la base

```{r}
base <- base[-c(337,338),]
```

# 1. Analyse exploratoire

```{r}
str(base)
```

## a) Présentation des données

dans le dossier

```{r}
dim(base)
```

## b) Valeurs manquantes

```{r}
colSums(is.na(base))
```

LIBOR_3mth 22 valeurs manquantes.

```{r}
base <- base[, !(names(base) == "LIBOR_3mth")]
```

## c) Stationnarité + graphique

```{r}
adf.test(base$EMP_RATE)$p.value
```

0.01, p;value inf à 0.05 donc on rejette H0, la série est stationnaire.

```{r}
plot(base$Date, base$EMP_RATE, type = "l",
     main = "Graphique de la variable à expliquer stationnaire",
     xlab = "Années",
     ylab = "EMP_RATE")
```

## d) Stats descriptives

```{r}
summary(base$EMP_RATE)
var(base$EMP_RATE)
sd(base$EMP_RATE)
```

```{r}
boxplot(base$EMP_RATE)
```

```{r}
# rosner test - valeur atypiques

rosnerTest(base$EMP_RATE, k=3)
```

## e) Corrélation entres les variables

```{r}
base_sans_date <- base[, !(names(base) == "Date")]
```

```{r}
# corrplot des variables très corrélées entre elles

seuil_corr_forte <- 0.9   # seuil de corrélation entre variables explicatives

# matrice de corrélation des variables explicatives (sans la cible ni l'index)
variables_explicatives <- base_sans_date[, !(names(base_sans_date) %in% c("EMP_RATE", "...1"))]
matrice_corr_explicatives <- cor(variables_explicatives, method = "spearman")

# variables ayant au moins une corrélation forte avec une autre
diag(matrice_corr_explicatives) <- 0
corr_max_par_variable <- apply(abs(matrice_corr_explicatives), 1, max)
variables_tres_correlees <- names(corr_max_par_variable[corr_max_par_variable >= seuil_corr_forte])

length(variables_tres_correlees)  # nombre de variables retenues

# sous-matrice uniquement sur ces variables
matrice_corr_reduite <- cor(variables_explicatives[, variables_tres_correlees], method = "spearman")

library(corrplot)
corrplot(matrice_corr_reduite, method = "color",
         order = "hclust",
         addrect = 6,
         tl.cex = 0.6, tl.col = "black",
         type = "upper")
```

```{r}
# corrélation des variables explicatives avec EMP_RATE

seuil_corr_cible <- 0.1   # seuil de corrélation avec la variable à expliquer

corr_avec_cible <- cor(variables_explicatives, base$EMP_RATE, method = "spearman")[, 1]
corr_avec_cible <- sort(corr_avec_cible, decreasing = TRUE)
corr_avec_cible <- corr_avec_cible[abs(corr_avec_cible) >= seuil_corr_cible]

df_corr <- data.frame(
  variable = names(corr_avec_cible),
  correlation = corr_avec_cible
)

ggplot(df_corr, aes(x = reorder(variable, -correlation), y = correlation, fill = correlation > 0)) +
  geom_col() +
  scale_fill_manual(values = c("firebrick", "steelblue"), guide = "none") +
  theme_minimal() +
  theme(axis.text.x = element_text(angle = 45, hjust = 1, size = 7)) +
  labs(x = NULL, y = "Corrélation")
```

```{r}
# tableau croisant les deux analyses

variables_liees_a_la_cible <- names(corr_avec_cible)

tableau_corr_cible <- data.frame(
  Variable = variables_liees_a_la_cible,
  Corr_avec_EMP_RATE = corr_avec_cible[variables_liees_a_la_cible],
  Corr_forte_avec_autres = variables_liees_a_la_cible %in% variables_tres_correlees
)

tableau_corr_cible[order(-abs(tableau_corr_cible$Corr_avec_EMP_RATE)), ]
```

# 2. Sélection des variables

## a) Régressions pénalisées : Ridge, Lasso, Elastic-Net (fixe), Elastic Net (grid search), SCAD et Adaptive Lasso

```{r}
base <- data.frame(base)
training_dlbase <- base
```

```{r}
# y standardisé (centré-réduit)
y <- data.frame(training_dlbase) |>
  select(EMP_RATE) |>
  scale(center = TRUE, scale = TRUE) |>
  as.matrix()

# x standardisé (toutes les variables sauf la cible et Date/...1)
x <- data.frame(training_dlbase) |>
  select(-EMP_RATE, -Date, -...1) |>
  scale(center = TRUE, scale = TRUE) |>
  as.matrix()

dim(x)  
dim(y)
```

### Ridge

```{r}
set.seed(1) # reproductibilité

lambdas_to_try <- 10^seq(-3, 5, length.out = 100)

# Ridge, alpha = 0
ridge_cv <- cv.glmnet(x, y, alpha = 0, lambda = lambdas_to_try, standardize = T, nfolds = 10)
par(mfrow=c(1,1))
plot(ridge_cv)

# meilleur lambda
lambda_cv_ridge_1se <- ridge_cv$lambda.1se
lambda_cv_ridge_1se

# évaluation du modèle final
model_cv_ridge_1se <- glmnet(x, y, alpha = 0, lambda = lambda_cv_ridge_1se, standardize = T)
summary(model_cv_ridge_1se)

# betas du Ridge
model_cv_ridge_1se$beta
```

### Lasso

```{r}
set.seed(1) # reproductibilité

lambdas_to_try <- 10^seq(-3, 5, length.out = 100)

# Lasso, alpha = 1
lasso_cv <- cv.glmnet(x, y, alpha = 1, lambda = lambdas_to_try, standardize = T, nfolds = 10)
par(mfrow=c(1,1))
plot(lasso_cv)

# meilleur lambda
lambda_cv_lasso_1se <- lasso_cv$lambda.1se
lambda_cv_lasso_1se

# évaluation du modèle final
model_cv_lasso_1se <- glmnet(x, y, alpha = 1, lambda = lambda_cv_lasso_1se, standardize = T)
summary(model_cv_lasso_1se)

# betas du Lasso
model_cv_lasso_1se$beta
```

### Elastic Net (fixe)

```{r}
set.seed(1) # reproductibilité

lambdas_to_try <- 10^seq(-3, 5, length.out = 100)

# Elastic Net, alpha = 0,5
en_cv <- cv.glmnet(x, y, alpha = 0.5, lambda = lambdas_to_try, standardize = T, nfolds = 10)
par(mfrow=c(1,1))
plot(en_cv)

# meilleur lambda
lambda_cv_en_1se <- en_cv$lambda.1se
lambda_cv_en_1se

# évaluation du modèle final
model_cv_en_1se <- glmnet(x, y, alpha = 0.5, lambda = lambda_cv_en_1se, standardize = T)
summary(model_cv_en_1se)

# betas de Elastic Net
model_cv_en_1se$beta
```

### Elastic Net (grid search)

```{r}
# reproductibilité
set.seed(1)

en_min <- NULL

lambdas_to_try <- 10^seq(-3, 5, length.out = 100)

alphalist <- seq(0.1,by=0.1)

elasticnet <- lapply(alphalist, function(a){
  cv.glmnet(x, y, alpha=a, lambda = lambdas_to_try,
            standardize = T, nfolds = 10)
  })

for (i in 1:9) {
  print(min(elasticnet[[i]]$cvm))
  en_min <- c(en_min, min(elasticnet[[i]]$cvm))
}

elasticnet_cvm <- min(en_min)
elasticnet_cvm

en_cv <- cv.glmnet(x, y, alpha = elasticnet_cvm, lambda = lambdas_to_try, standardize = T, nfolds = 10)
plot(en_cv)

# meilleur lambda
lambda_cv_1se <- en_cv$lambda.1se
lambda_cv_1se

# évaluation du modèle final
model_cv_1se <- glmnet(x, y, alpha = elasticnet_cvm, lambda = lambda_cv_1se, standardize = T)

# betas
model_cv_1se$beta

# noms des variables
which(! coef(model_cv_1se) == 0, arr.ind = TRUE)
```

### SCAD

```{r}
# reproductibilité
set.seed(1)	

# validation croisé pour le meilleur lambda 
cvfit_SCAD=cv.ncvreg(x, y, penalty = c("SCAD"))
plot(cvfit_SCAD)

# lambda.min

lambda_min <- cvfit_SCAD$lambda.min

# indice correspondant à lambda.min
i_min <- which.min(cvfit_SCAD$cve)

# calcul de lambda.1se
# erreur CV minimale
cve_min <- cvfit_SCAD$cve[i_min]

# erreur-type associée à l'erreur minimale
cvse_min <- cvfit_SCAD$cvse[i_min]

# seuil de la règle des 1-SE
seuil_1se <- cve_min + cvse_min

# lambdas dont l'erreur CV est inférieure au seuil
lambda_1se_candidates <- cvfit_SCAD$lambda[cvfit_SCAD$cve <= seuil_1se]

# plus grand lambda respectant la règle des 1-SE
lambda_scad_1se <- max(lambda_1se_candidates)
lambda_scad_1se

# modèle SCAD final avec lambda.1se
SCAD_Final <- ncvreg(x,y,penalty = "SCAD",lambda = lambda_scad_1se)
SCAD_Final$beta

which(! coef(SCAD_Final) == 0, arr.ind = TRUE)
```

### Adaptative Lasso

#### Adaptative Lasso - Ridge

```{r}
# reproductibilité
set.seed(1)

# Définir les poids de la régression Ridge
lambdas_to_try <- 10^seq(-3, 5, length.out = 100)
ridge_cv <- cv.glmnet(x, y, alpha = 0, lambda = lambdas_to_try, standardize = T, nfolds = 10) 

lambda_cv <- ridge_cv$lambda.1se
model_cv <- glmnet(x, y, alpha = 0, lambda = lambda_cv, standardize = T)
coef_ridge <- predict(model_cv,type="coef",s = lambda_cv)

# gamma = 0.5
gamma = 0.5
w0 <- 1/(abs(coef_ridge) + (1/length(y)))
poids.ridge <- w0^(gamma)
poids.ridge <- poids.ridge[2:nrow(poids.ridge),]
poids.ridge <- Matrix(poids.ridge)

# Adaptive LASSO
fit_adalasso_r_1se <- glmnet(x, y, penalty.factor = poids.ridge)
fit_cv_adalasso_r_1se <- cv.glmnet(x, y,penalty.factor=poids.ridge)
plot(fit_cv_adalasso_r_1se)

# meilleur lambda
lambda_cv_adalasso_r_1se <- fit_cv_adalasso_r_1se$lambda.1se
lambda_cv_adalasso_r_1se

# évaluation du modèle
model_cv_adalasso_r_1se <- glmnet(x, y, alpha = 1, lambda = lambda_cv_adalasso_r_1se, standardize = T)

# Lasso betas
model_cv_adalasso_r_1se$beta

which(! coef(model_cv_adalasso_r_1se) == 0, arr.ind = TRUE)
```

#### Adaptative Lasso - Lasso

```{r}
# reproductibilité
set.seed(1)	

model_cv <- glmnet(x, y, alpha = 1, lambda = lambda_cv, standardize = T)
coef_lasso <- predict(model_cv,type="coef",s = lambda_cv)

# poids avec gamma = 0.5
gamma=0.5
w0<-1/(abs(coef_lasso) + (1/length(y)))
poids.lasso<-w0^(gamma)
poids.lasso <- poids.lasso[2:nrow(poids.lasso),]
poids.lasso <- Matrix(poids.lasso)

# Adaptive LASSO
fit_adalasso <- glmnet(x, y, penalty.factor = poids.lasso)
fit_cv_adalasso<-cv.glmnet(x, y,penalty.factor= poids.lasso)

# graph
plot(fit_cv_adalasso)

# meilleur lambda
lambda_cv_adalasso_1se <- fit_cv_adalasso$lambda.1se
lambda_cv_adalasso_1se

# évaluation du modèle final
model_cv_adalasso_1se <- glmnet(x, y, alpha = 1, lambda = lambda_cv_adalasso_1se, standardize = T, penalty.factor = poids.lasso)

# Lasso betas
model_cv_adalasso_1se$beta

which(! coef(model_cv_adalasso_1se) == 0, arr.ind = TRUE)
```

## b) Comparaison sous forme de tableau des hyperparamètres et variables sélectionnées par les différentes approches en reportant ces variables sélectionnées estimées par les MCO

```{r}
hyperparam <- data.frame(
  Paramètre = c("Lambda", "Alpha"),
  Ridge = c(round(lambda_cv_ridge_1se, 5), 0),
  Lasso = c(round(lambda_cv_lasso_1se, 5), 1),
  `Elastic-Net-Fixed` = c(round(lambda_cv_en_1se, 5), 0.5),
  `Elastic-Net-Gird-Search` = c(round(lambda_cv_1se, 5), 0.6),
  SCAD = c(round(lambda_scad_1se, 5), " - "),
  `Adaptive Lasso Lasso` = c(round(lambda_cv_adalasso_1se, 5), " - "),
  `Adaptive Lasso Ridge` = c(round(lambda_cv_adalasso_r_1se, 5), " - ")
)

hyperparam |>
  kable(
    caption = "Estimation des hyperparamètres",
    digits = 5
  ) |>
  kable_styling(
    full_width = FALSE,
    position = "center",
    bootstrap_options = c("striped", "hover")
  )
```

### Tableau avec les estimations MCO

```{r}
library(dplyr)
library(kableExtra)

# ==============================================================================
# 1. Estimation du MCO global (RLM)
# ==============================================================================

df_data <- data.frame(EMP_RATE = y, x)
rlm_model <- lm(EMP_RATE ~ ., data = df_data)
summary_rlm <- summary(rlm_model)

# Récupération des coefficients du MCO et formatage avec étoiles de significativité
get_rlm_coef_stars <- function(var_name) {
  coefs <- summary_rlm$coefficients
  if (var_name %in% rownames(coefs)) {
    val <- coefs[var_name, "Estimate"]
    pval <- coefs[var_name, "Pr(>|t|)"]
    
    stars <- ifelse(pval < 0.01, "***",
             ifelse(pval < 0.05, "**",
             ifelse(pval < 0.1, "*", "")))
    
    return(paste0(round(val, 3), stars))
  }
  return("")
}

# ==============================================================================
# 2. Fonction utilitaire pour extraire les coefficients des méthodes pénalisées
# ==============================================================================

get_penalized_coef <- function(model, var_name) {
  coefs <- as.matrix(coef(model))
  
  if (var_name %in% rownames(coefs)) {
    val <- coefs[var_name, 1]
    if (val == 0) return("") # Case vide si la variable est éliminée
    return(as.character(round(val, 3)))
  }
  return("")
}

# ==============================================================================
# 3. Construction du Tableau Comparatif des Coefficients
# ==============================================================================

# Liste de toutes les variables explicatives (colonnes de x)
all_vars <- colnames(x)

tableau_comparaison_beta <- data.frame(
  Variable = all_vars,
  `RLM (MCO)` = sapply(all_vars, get_rlm_coef_stars),
  Ridge = sapply(all_vars, get_penalized_coef, model = model_cv_ridge_1se),
  LASSO = sapply(all_vars, get_penalized_coef, model = model_cv_lasso_1se),
  `Elastic-Net (fixed 0.5)` = sapply(all_vars, get_penalized_coef, model = model_cv_en_1se),
  `Elastic-Net (grid search)` = sapply(all_vars, get_penalized_coef, model = model_cv_1se),
  aLASSO_Ridge = sapply(all_vars, get_penalized_coef, model = model_cv_adalasso_r_1se),
  aLASSO_Lasso = sapply(all_vars, get_penalized_coef, model = model_cv_adalasso_1se),
  SCAD = sapply(all_vars, get_penalized_coef, model = SCAD_Final),
  check.names = FALSE
)

rownames(tableau_comparaison_beta) <- NULL

# ==============================================================================
# 4. Affichage du tableau formaté
# ==============================================================================

tableau_comparaison_beta |>
  kable(
    caption = "Comparaison des estimations des β (Les variables sont standardisées)",
    align = "c"
  ) |>
  kable_styling(
    full_width = FALSE,
    position = "center",
    bootstrap_options = c("striped", "hover", "condensed")
  )
```

##c) Meilleur modèle

```{r}
# Calcul du R2 In-Sample et de la CV MSE pour chaque méthode


# Fonction utilitaire pour calculer le R2 in-sample
calc_r2 <- function(y_true, y_pred) {
  1 - sum((y_true - y_pred)^2) / sum((y_true - mean(y_true))^2)
}

# --- 1. Ridge ---
pred_ridge <- predict(model_cv_ridge_1se, newx = x)
r2_ridge <- calc_r2(y, pred_ridge)
cv_mse_ridge <- ridge_cv$cvm[ridge_cv$lambda == lambda_cv_ridge_1se]

# --- 2. Lasso ---
pred_lasso <- predict(model_cv_lasso_1se, newx = x)
r2_lasso <- calc_r2(y, pred_lasso)
cv_mse_lasso <- lasso_cv$cvm[lasso_cv$lambda == lambda_cv_lasso_1se]

# --- 3. Elastic Net (fixe, alpha = 0.5) ---
pred_en <- predict(model_cv_en_1se, newx = x)
r2_en <- calc_r2(y, pred_en)
cv_mse_en <- en_cv$cvm[en_cv$lambda == lambda_cv_en_1se]

# --- 4. Elastic Net (Grid Search) ---
pred_en_grid <- predict(model_cv_1se, newx = x)
r2_en_grid <- calc_r2(y, pred_en_grid)
cv_mse_en_grid <- en_cv$cvm[en_cv$lambda == lambda_cv_1se]

# --- 5. SCAD ---
pred_scad <- predict(SCAD_Final, X = x)
r2_scad <- calc_r2(y, pred_scad)
# Récupération de la MSE CV associée à lambda_scad_1se
i_scad_1se <- which(cvfit_SCAD$lambda == lambda_scad_1se)
cv_mse_scad <- cvfit_SCAD$cve[i_scad_1se]

# --- 6. Adaptive Lasso (Ridge) ---
pred_adalasso_r <- predict(model_cv_adalasso_r_1se, newx = x)
r2_adalasso_r <- calc_r2(y, pred_adalasso_r)
cv_mse_adalasso_r <- fit_cv_adalasso_r_1se$cvm[fit_cv_adalasso_r_1se$lambda == lambda_cv_adalasso_r_1se]

# --- 7. Adaptive Lasso (Lasso) ---
pred_adalasso_l <- predict(model_cv_adalasso_1se, newx = x)
r2_adalasso_l <- calc_r2(y, pred_adalasso_l)
cv_mse_adalasso_l <- fit_cv_adalasso$cvm[fit_cv_adalasso$lambda == lambda_cv_adalasso_1se]

# ==============================================================================
# Consolidation des résultats sous forme de tableau
# ==============================================================================

tableau_perf <- data.frame(
  Métrique = c("R2 In-Sample", "CV MSE"),
  Ridge = c(round(r2_ridge, 4), round(cv_mse_ridge, 4)),
  Lasso = c(round(r2_lasso, 4), round(cv_mse_lasso, 4)),
  `Elastic-Net Fixed` = c(round(r2_en, 4), round(cv_mse_en, 4)),
  `Elastic-Net Grid` = c(round(r2_en_grid, 4), round(cv_mse_en_grid, 4)),
  SCAD = c(round(r2_scad, 4), round(cv_mse_scad, 4)),
  `Adaptive Lasso Ridge` = c(round(r2_adalasso_r, 4), round(cv_mse_adalasso_r, 4)),
  `Adaptive Lasso Lasso` = c(round(r2_adalasso_l, 4), round(cv_mse_adalasso_l, 4))
)

tableau_perf |>
  kable(
    caption = "Comparaison des performances (R² in-sample et CV MSE)",
    digits = 4
  ) |>
  kable_styling(
    full_width = FALSE,
    position = "center",
    bootstrap_options = c("striped", "hover")
  )
```

```{r}
calc_r2 <- function(y_true, y_pred) 1 - sum((y_true - y_pred)^2) / sum((y_true - mean(y_true))^2)
cv_at   <- function(cv, lam) cv$cvm[which.min(abs(cv$lambda - lam))]
nb_sel  <- function(m) sum(as.matrix(coef(m))[-1, 1] != 0)
pred    <- function(m) if (inherits(m, "ncvreg")) predict(m, X = x) else predict(m, newx = x)

# Elastic-Net fixe : on refait le CV (même seed que le chunk 21) car en_cv a été écrasé
set.seed(1)
en_cv_fixed <- cv.glmnet(x, y, alpha = 0.5, lambda = lambdas_to_try,
                         standardize = TRUE, nfolds = 10)

# MCO : CV 10 folds manuel
set.seed(1)
folds <- sample(rep(1:10, length.out = nrow(x)))
cv_ols <- mean(sapply(1:10, function(k) {
  fit <- lm(EMP_RATE ~ ., data = df_data[folds != k, ])
  mean((df_data$EMP_RATE[folds == k] - predict(fit, df_data[folds == k, ]))^2)
}))

models <- list(
  "Ridge" = model_cv_ridge_1se, "Lasso" = model_cv_lasso_1se,
  "Elastic-Net Fixed" = model_cv_en_1se, "Elastic-Net Grid" = model_cv_1se,
  "SCAD" = SCAD_Final,
  "Adaptive Lasso Ridge" = model_cv_adalasso_r_1se,
  "Adaptive Lasso Lasso" = model_cv_adalasso_1se
)

cv_mse <- c(
  cv_at(ridge_cv, lambda_cv_ridge_1se),
  cv_at(lasso_cv, lambda_cv_lasso_1se),
  cv_at(en_cv_fixed, lambda_cv_en_1se),
  cv_at(en_cv, lambda_cv_1se),
  cvfit_SCAD$cve[which.min(abs(cvfit_SCAD$lambda - lambda_scad_1se))],
  cv_at(fit_cv_adalasso_r_1se, lambda_cv_adalasso_r_1se),
  cv_at(fit_cv_adalasso, lambda_cv_adalasso_1se)
)

r2 <- c(MCO = summary_rlm$r.squared, sapply(models, function(m) calc_r2(y, pred(m))))
cv <- c(MCO = cv_ols, setNames(cv_mse, names(models)))
nb <- c(MCO = ncol(x), sapply(models, nb_sel))

tableau_perf <- data.frame(
  Métrique = c("R² in-sample", "CV MSE", "R² CV (≈ 1 − MSE)", "Nb variables"),
  rbind(round(r2, 4), round(cv, 4), round(1 - cv, 4), nb),
  check.names = FALSE, row.names = NULL
)

tableau_perf |>
  kable(caption = "Comparaison des performances", align = "c") |>
  kable_styling(full_width = FALSE, position = "center",
                bootstrap_options = c("striped", "hover")) |>
  footnote(general = "Elastic-Net Grid : alpha issu du code fourni. Adaptive Lasso Ridge : CV MSE issu du modèle pondéré.")
```

